ACORDAO-COMPLETO-2348951

ACÓRDÃO 1085/2019 ATA 16/2019 - PLENÁRIO

VISTOS, relatados e discutidos os presentes autos que tratam de representação formulada pela empresa Haraoui Hotelaria – Eireli EPP., CNPJ 18.444.677/0001-84, a respeito de possíveis irregularidades relacionadas com o Pregão Presencial n.º 6/2019 conduzido pelo Serviço Nacional e Aprendizagem Rural – Administração Regional em Mato Grosso (SENAR-AR/MT) ,
	ACORDAM os Ministros do Tribunal de Contas da União, reunidos em Sessão do Plenário, ante as razões expostas pelo Relator, em:
9.1. 	conhecer da presente representação, visto que foram satisfeitos os requisitos de admissibilidade previstos nos arts. 235 e 237, inciso VII, do Regimento Interno deste Tribunal, c/c o art. 113, § 1º, da Lei 8.666/1993 e no art. 103, § 1º, da Resolução – TCU 259/2014, para, no mérito, considerá-la parcialmente procedente;
9.2. 	indeferir o requerimento de medida cautelar formulado por Haraoui Hotelaria – Eireli EPP, tendo em vista a inexistência dos pressupostos necessários para adoção da referida medida;
9.3.	dar ciência ao SENAR/MT, com fundamento no art. 7º da Resolução TCU 265/2014, que os valores obtidos para o lote 1 do edital do Pregão Presencial 6/2019 não atenderam ao princípio da seleção da proposta mais vantajosa para a administração, elencado no artigo 3º da Lei 8.666/1993, conforme consta no relatório e voto que fundamentam esta decisão;
9.4.	recomendar ao SENAR/MT que, em futuras contratações de objeto similar, promova avaliação e levantamento da relação custo x benefício entre a contratação direta de diárias com a rede hoteleira que atende suas necessidades e a contratação mediante licitação de agências de viagens, considerando a taxa por ela cobrada pelo serviço prestado;
9.5.	enviar cópia desta deliberação ao representante e ao Serviço Nacional e Aprendizagem Rural – Administração Regional em Mato Grosso; e
9.6.	arquivar os presentes autos, nos termos do art. 237, parágrafo único, c/c o art. 250, inciso II, do Regimento Interno/TCU.

Representação formulada sobre possíveis cláusulas restritivas de competitividade no edital de pregão presencial  para contratação de empresa especializada na prestação de serviços de hospedagem e alimentação, em Cuiabá e nos municípios do interior.

Serviço Nacional de Aprendizagem Rural - Administração Regional em Mato Grosso (SENAR-AR/MT).

3. Representante: Haraoui Hotelaria - Eireli EPP (CNPJ 18.444.677/0001-84).

13.1. Ministros presentes: José Mucio Monteiro (Presidente), Walton Alencar Rodrigues, Benjamin Zymler, Augusto Nardes (Relator), Raimundo Carreiro, Ana Arraes e Bruno Dantas.
13.2. Ministros-Substitutos presentes: Marcos Bemquerer Costa e André Luís de Carvalho.

AUGUSTO NARDES

Transcrevo a seguir, com os ajustes de forma pertinentes, a instrução elaborada pelo auditor da Secretaria do TCU no Estado do Mato Grosso – Sec-MT (peça 24) , a qual contou com a anuência do corpo dirigente daquela unidade (peças 25 e 26) :
“INTRODUÇÃO 
Cuidam os autos de representação formulada pela Haraoui Hotelaria – Eireli EPP sobre possíveis cláusulas restritivas de competitividade no edital do Pregão Presencial n.º 6/2019 conduzido pelo Serviço Nacional e Aprendizagem Rural – Administração Regional em Mato Grosso (SENAR-AR/MT) para contratação de empresa especializada na prestação de serviços de hospedagem e alimentação, em Cuiabá e nos municípios do interior.
HISTÓRICO
A representação aportou na Secex-MT com os seguintes questionamentos restritivos de competitividade acerca do edital do certame em tela: exigência de raio máximo de um quilômetro da sede do SENAR/MT para o local de prestação de serviços de hospedagem em Cuiabá e exigência de TV por assinatura e de escritório virtual em todos os apartamentos e de sala de TV no hotel onde deve ser prestado o serviço de hospedagem. Por entender que tais exigências restringiriam a competitividade do certame, requereu suspensão cautelar da licitação.
A unidade técnica, à peça 14, instruiu pelo conhecimento da peça formulada pela Haraoui Hotelaria – Eireli EPP como representação e avaliou cada um dos argumentos apresentados. De acordo com a instrução pretérita, deveriam ser afastados os questionamentos a respeito de necessidade de disponibilidade da sala de estar no hotel com televisão, de canais de TV por assinatura e serviço de facilidades de escritório virtual em 100% dos apartamentos, uma vez que, além de não ter ficado demonstrado que tais requisitos implicariam em restrições à competitividade do certame, foram fundamentados em critérios adotados pelo Ministério do Turismo (Cartilha de Orientação Básica do Sistema Brasileiro de Classificação de meios de hospedagem, peça 12, p. 10-11) .
Por outro lado, em relação ao raio máximo de distância de um quilômetro do hotel à sede do SENAR/MT, depois de realizar pesquisa no Google Earth, concluiu que havia ficado demonstrado que apenas dois hotéis na cidade de Cuiabá atenderiam tal requisito. A restrição à competitividade do certame, estava, portanto, devidamente caracterizada. Tal fato, em conjunto com a verificação de que o SENAR/MT exigiu raio de distância cinco vezes maior entre o local de hospedagem e o evento para os municípios do interior, constituíram evidências robustas, no entendimento da unidade técnica, para a caracterização do fumus boni iuris para concessão da cautelar demandada.
Além disso, como o certame estava para ocorrer a poucos dias da data de conclusão da instrução, entendeu a unidade instrutora pela caracterização do periculum in mora ao caso em tela, motivo pelo qual propôs concessão da medida cautelar requerida na Representação, visto que teriam restado preenchidos seus requisitos.
O Relator do processo, em sede de despacho de peça 17, concordou no aspecto relacionado à configuração da fumaça do bom direito no presente caso, motivando a decisão nos seguintes termos:
Não vislumbro justificativas, a priori, para a previsão de que no lote 2 (municípios do interior) se aceitem hotéis em um raio de cinco quilômetros, enquanto que no lote 1 (Cuiabá) esse raio máximo seja de apenas um quilômetro. Sobre esse ponto, a entidade licitante informou que tanto hotéis quanto agências poderiam participar do certame, havendo mais de trinta empresas desse ramo em Cuiabá. No entanto, como consignado pela Secex/MT, ainda que haja diversas agências de viagens aptas a participar do pregão, a restrição do local onde essas agências poderão buscar a prestação dos serviços hoteleiros direcionaria a demanda para apenas dois estabelecimentos.
Quanto ao periculum in mora, no entanto, entendeu que não estaria ainda configurada, visto que ainda haveria tempo para homologação do certame, adjudicação do objeto e assinatura do futuro contrato, lapso temporal, em seu entendimento, suficiente para realização de oitiva prévia da entidade. 
Com base nisso, os autos foram encaminhados para realização da oitiva prévia do SENAR/MT, a fim de que se manifestasse sobre as razões que levaram à inclusão da restrição ao raio de um quilômetro da sede da entidade para os hotéis localizados em Cuiabá, beneficiando dois estabelecimentos hoteleiros específicos, quando, em relação aos hotéis do interior do estado, havia sido aceita distância de cinco quilômetros em relação ao local do evento. 
A oitiva foi realizada por meio do ofício de peça 18, cujo comprovante de ciência foi juntado à peça 20, e a resposta, anexada à peça 21 dos autos, será analisada a seguir. 
ANÁLISE TÉCNICA
De acordo com os esclarecimentos do SENAR/MT, a restrição de um quilômetro entre o local do evento e o hotel onde será prestado o serviço de hospedagem em Cuiabá decorreu do fato de que distância maior geraria necessidade de contratação de ônibus para deslocamento dos alunos, o que acabaria onerando o SENAR/MT. Segundo alegou, tal ônus não incide nos eventos do interior, pois os custos de deslocamento nesses casos ficam a cargo dos sindicatos. 
Para avaliar esse argumento cabe fazer algumas considerações. Inicialmente, em pesquisa realizada no portal transparência do SENAR/MT, http://www.sistemafamato.org.br/portal/senar/transparencia-licitacoes-andamento.php, acessado em 12/3/2019, às 14:42, identificou-se o edital e a ata do Pregão Presencial 101/2018, peça 22, que foi realizado para agenciamento de hospedagem em Cuiabá e em Várzea Grande em razão da necessidade de participação dos colaboradores de escritórios regionais em eventos e projetos, bem como demandas de capacitação e eventos educacionais e técnicos promovidos pela instituição nas mencionadas cidades. 
Como é possível verificar à peça 22, p. 18-19, o serviço de hospedagem não dispunha de restrição de raio de distância ao local do evento. Foram licitadas 2200 diárias em apartamentos single, double e triple em padrão de 2 e 3 estrelas, cuja proposta vencedora, em 12/12/2018, conforme ficou registrado em ata, totalizou R$ 530.000,00. Esse valor, apesar de ter atingido um montante superior aos R$ 304.300,00, em 18/2/2019, da proposta vencedora do pregão objeto de análise em tela, peça 21, p. 28, cobriu número de diárias mais de duas vezes acima da que foi licitada no Pregão Presencial 6/2019.
Na Ata de Registro de Preços 2/2019, resultante do mencionado pregão, peça 22, p. 43, observa-se que o valor de apartamento single no padrão três estrelas ficou por R$ 245,83 e o duplo de mesmo padrão por R$ 265,83. Salienta-se que esta ata foi assinada em 21/1/2019 e tem validade de 12 meses, estando, portanto, vigente ao longo de todo o exercício de 2019.
Se for adotado o valor da referida ata para a mesma demanda objeto do Pregão Presencial n.º 6/2019, as 40 diárias em apartamentos single totalizarão R$ 9.833,20 e as 950 em apartamento duplo somarão R$ 252,538,50, chegando a um montante global de R$ 262.371,70. Comparando esse valor com o preço obtido no lote 1 do pregão objeto de análise dos autos, R$ 304.300,00, tem-se uma diferença a menor de R$ 41.928,30, ou 13,78% a menos do que a quantia licitada no lote 1 do Pregão Presencial 6/2019.
Como a justificativa do gestor para a adoção da restrição de raio de distância de um quilômetro para o local do evento se deve ao fato de que precisaria incidir em gastos maiores com transporte dos alunos, faz-se necessário verificar se a diferença acima levantada seria suficiente para cobrir tais despesas. Para fazer esses cálculos, solicitou-se ao SENAR/MT a cópia da Ata de Registro de Preços mais recente que tivesse apresentado por objeto locação de ônibus para atender o município de Cuiabá. Foi enviada a Ata de Registro de Preços 75/2016, referente ao Pregão Presencial 80/2016, que foi realizado para contratação de empresa especializada em serviços de locação de ônibus no estado com o objetivo de atender as demandas do SENAR de apoio logístico de ônibus, micro-ônibus e vans para realização de cursos, reuniões e outras atividades relacionadas à sua atividade finalística educacional, peça 23, p. 16.
 De acordo com a ARP 75/2016, peça 23, p. 40, o valor da locação diária de ônibus ficou em R$ 2.600,00. Ou seja, com o valor da diferença de R$ 41.928,30 obtida com os valores de diárias de hotel três estrelas obtidos no Pregão Presencial 101/2018, seria possível pagar 16 diárias de ônibus no valor que fora licitado em 2016.
Conforme resposta do SENAR/MT, peça 21, p. 2, os eventos educacionais a serem atendidos pelo certame objeto de questionamento dos autos alcançam, em média, 40 participantes por módulo. Como foram licitadas 990 diárias, tem-se que seriam, também na média, aproximadamente 25 encontros. Portanto, a diferença a menor de R$ 41.928,30 no valor das diárias obtido no pregão realizado pela instituição sem cláusula restritiva de raio de distância máxima de um quilômetro entre o hotel e o local de evento não atinge quantia suficiente para pagar o deslocamento dos participantes por meio de locação de ônibus.
Tais dados, portanto, corroboram a justificativa apresentada pelo SENAR/MT a respeito da necessidade de utilizar a cláusula restritiva em questão, visto que os gastos com deslocamento dos alunos gerariam ônus maior aos cofres da instituição. Nesse sentido, verifica-se que não há nos autos os pressupostos para concessão da cautelar requerida, visto que restou afastado o fumus boni iuris, uma vez que a cláusula restritiva do edital está devidamente fundamentada.
Mesmo concluindo pela procedência da justificativa do SENAR/MT em restringir o raio de distância do hotel para hospedar seus alunos e a sede da instituição, visto que o ônus de deslocamento dos alunos ao local do evento oneraria mais seus cofres, cabe avaliar se a realização do certame com contratação de agência de viagem intermediadora teve o potencial de gerar contratação mais vantajosa para a administração do que na eventual hipótese de contratação direta com um dos dois hotéis que preenchem os requisitos estabelecidos de um quilômetro entre sua sede e o local do evento.
Para verificar essa questão, é importante levantar se os valores alcançados mediante certame alcançaram cifras mais vantajosas do que aquelas obtidas diretamente com o hotel. Para tanto, fez-se pesquisa no sítio hoteis.com do valor das diárias de apartamento single e duplo nos hotéis Delmond e Comfort para o período de 18/3/2019 a 21/3/2019, obtendo-se, respectivamente, os seguintes resultados:

Fonte: hoteis.com
Trabalhando com os valores acima para a quantidade de diárias licitadas, ter-se-iam os seguintes resultados:
QUADRO 1
	 
	Quantidade
	Preço internet
	Preço total

	Ap single Delmond
	40 diárias
	R$      225,00
	 R$      9.000,00 

	Ap duplo Delmond
	950 diárias
	R$      276,00
	 R$  262.200,00 

	Preço total 

	 R$  271.200,00 

	Quantidade
	Preço internet
	Preço total

	Ap single Comfort
	40 diárias
	R$      192,00
	 R$      7.680,00 

	Ap duplo Comfort
	950 diárias
	R$      227,00
	 R$  215.650,00 

	Preço total 

	 R$  223.330,00 

Verifica-se, portanto, que a proposta vencedora de R$ 304.300,00 no Pregão Presencial 6/2019 ficou R$ 33.100,00 acima do valor orçado na internet no hotel Delmond, representando 12,21% a mais, e R$ 80.970,00 no hotel Comfort, totalizando 36,26% acima. Tais resultados demonstram que o valor licitado ficou pelo menos 12% mais alto do que o valor orçado na internet, sem levar em consideração o ganho de escala que pode ser obtido em negociação de preço diretamente com a rede hoteleira.
Tais dados demonstram que o SENAR/MT teve o ônus para realizar uma licitação que acabou obtendo preço menos vantajoso para a Administração do que seria obtido se fosse obtê-lo diretamente junto ao mercado mediante contratação direta.
Apesar dessa constatação, levando em consideração a baixa materialidade dos valores tratados, tendo por fundamento o estabelecido no artigo 20 da Lei de Introdução às normas do Direito Brasileiro, incluído pela Lei 13.655/2018, entende-se que não há necessidade de tomar nenhuma providência de natureza cautelar para suspender o certame e determinar eventuais medidas corretivas retroativas, até porque tais providências onerariam ainda mais a instituição.
Considerando que o certame objeto de impugnação não obteve preço mais vantajoso para a Administração, entende-se que a presente representação deve ser julgada parcialmente procedente e, com fundamento no art. 7º da Resolução TCU 265/2014, deve ser dada ciência ao SENAR/MT que os valores obtidos para o lote 1 do edital do Pregão Presencial 6/2019 não atenderam ao princípio da seleção da proposta mais vantajosa para a administração, elencado no artigo 3º da Lei 8.666/1993, conforme análise empreendida nos parágrafos 19-23.
Além disso, com o objetivo de sanear a falha mencionada em futuras licitações, propõe-se também que seja feita recomendação à referida instituição para que, em futuras contratações de objeto similar, avalie e levante a relação custo x benefício entre 	contratação direta das diárias com a rede hoteleira que atende suas necessidades e contratação mediante licitação de agências de viagens, considerando a taxa por ela cobrada pelo serviço prestado.
CONCLUSÃO
Em face da análise empreendida na presente instrução, reitera-se o entendimento de que o documento constante da peça 1, tratando de possíveis cláusulas restritivas de competitividade no edital do Pregão Presencial n.º 6/2019 conduzido pelo SENAR-AR/MT deve ser conhecido como representação, por preencher os requisitos previstos nos arts. 235 e 237, inciso VII, do Regimento Interno/TCU c/c o art. 113, § 1º, da Lei 8.666/1993, além de atender o disposto no art. 103, § 1º, da Resolução – TCU 259/2014. No que tange ao requerimento de medida cautelar, no entanto, entende-se que não deve ser acolhido, por não estarem presentes os requisitos necessários para sua concessão (parágrafos 3 e 18) .
 Considerando as respostas obtidas mediante oitiva da entidade representada, entende-se que procede a exigência de cláusula restritiva de distância de um quilômetro entre o local de hospedagem e o evento, visto que distâncias maiores onerariam mais os cofres da instituição. Releva salientar, no entanto, que o certame em tela obteve valores para o lote 1 acima daqueles que seriam conseguidos diretamente junto aos dois únicos hotéis que atendem os referidos requisitos. Por tais razões, conclui-se pela procedência parcial da presente representação (parágrafos 10-23) .
Apesar disso, tendo em vista a baixa materialidade dos valores tratados e prejuízos adicionais que se imporiam à entidade, com fundamento no artigo 20 da Lei de Introdução às normas do Direito Brasileiro, incluído pela Lei 13.655/2018, entendeu-se por não propor qualquer medida cautelar para suspender o certame ou determinar medidas corretivas retroativas. No entanto, em face do achado mencionado, concluiu-se pela procedência parcial da presente representação, propondo-se ciência à instituição acerca da inconsistência relatada, com recomendações pertinentes para efeitos em futuras contratações (parágrafos 24-26) .
PROPOSTA DE ENCAMINHAMENTO
Ante todo o exposto, submetem-se os autos à consideração superior, propondo:
	a) 	conhecer da presente representação, visto que foram satisfeitos os requisitos de admissibilidade previstos nos arts. 235 e 237, inciso VII, do Regimento Interno deste Tribunal, c/c o art. 113, § 1º, da Lei 8.666/1993 e no art. 103, § 1º, da Resolução – TCU 259/2014, para, no mérito, considera-la parcialmente procedente;
	b) indeferir o requerimento de medida cautelar formulado por Haraoui Hotelaria – Eireli EPP, tendo em vista a inexistência dos pressupostos necessários para adoção da referida medida;
	c) com fundamento no art. 7º da Resolução TCU 265/2014, dar ciência ao SENAR/MT que os valores obtidos para o lote 1 do edital do Pregão Presencial 6/2019 não atenderam ao princípio da seleção da proposta mais vantajosa para a administração, elencado no artigo 3º da Lei 8.666/1993, conforme análise empreendida nos parágrafos 19-23 desta instrução;
	d) recomendar ao SENAR/MT que, em futuras contratações de objeto similar, promova avaliação e levantamento da relação custo x benefício entre contratação direta de diárias com a rede hoteleira que atende suas necessidades e contratação mediante licitação de agências de viagens, considerando a taxa por ela cobrada pelo serviço prestado;
	d) 	comunicar ao representante e ao Serviço Nacional e Aprendizagem Rural – Administração Regional em Mato Grosso a decisão que vier a ser adotada nestes autos; e
	e) arquivar os presentes autos, nos termos do art. 237, parágrafo único, c/c o art. 250, inciso II, do Regimento Interno/TCU.”
	É o relatório.

8.1. Priscila Consani das Mercês (18569/OAB-MT), representando Haraoui Hotelaria - Eireli EPP.

Não atuou.

REPRESENTAÇÃO DE LICITANTE COM PEDIDO DE ADOÇÃO DE MEDIDA CAUTELAR. CONHECIMENTO. PROCEDÊNCIA PARCIAL. INDEFERIMENTO DA CAUTELAR. CIÊNCIA. RECOMENDAÇÃO. ARQUIVAMENTO.

REPRESENTAÇÃO (REPR)

Secretaria do TCU no Estado do Mato Grosso.

Cuidam os autos de representação formulada pela Haraoui Hotelaria – Eireli EPP (CNPJ 18.444.677/0001-84) sobre possíveis cláusulas restritivas de competitividade no edital do Pregão Presencial n.º 6/2019 conduzido pelo Serviço Nacional e Aprendizagem Rural – Administração Regional em Mato Grosso (SENAR-AR/MT) para contratação de empresa especializada na prestação de serviços de hospedagem e alimentação, em Cuiabá e nos municípios do interior. 
Segundo a representante, o edital possuiria cláusulas potencialmente restritivas à competitividade, motivo pelo qual pugnou pela sua suspensão. São elas: exigência de raio máximo de um quilômetro da sede do SENAR/MT para o local de prestação de serviços de hospedagem em Cuiabá e exigência de TV por assinatura e de escritório virtual em todos os apartamentos e de sala de TV no hotel onde deve ser prestado o serviço de hospedagem. 
A unidade técnica, em instrução preliminar, entendeu que deveriam ser afastados os questionamentos a respeito de necessidade de disponibilidade da sala de estar no hotel com televisão, de canais de TV por assinatura e serviço de facilidades de escritório virtual em 100% dos apartamentos, uma vez que, além de não ter ficado demonstrado que tais requisitos implicariam em restrições à competitividade do certame, foram fundamentados em critérios adotados pelo Ministério do Turismo (Cartilha de Orientação Básica do Sistema Brasileiro de Classificação de meios de hospedagem, peça 12, p. 10-11) .
Diante disso, autorizei, mediante despacho (peça 17) , a oitiva do órgão licitante, a fim de que se manifestasse sobre as razões que levaram à inclusão da restrição ao raio de um quilômetro da sede da entidade para os hotéis localizados em Cuiabá, beneficiando dois estabelecimentos hoteleiros específicos, quando, em relação aos hotéis do interior do estado, havia sido aceita distância de cinco quilômetros em relação ao local do evento.
Ao analisar os argumentos apresentados, a unidade instrutiva considerou pertinentes as justificativas apresentadas pelo SENAR/MT.
Ratifico meu entendimento anterior pelo conhecimento da presente representação, consoante análise realizada no meu despacho à peça 17, e, no mérito, alinho-me às conclusões alcançadas pela Secretaria do TCU no Estado do Mato Grosso, cujos fundamentos incorporo às minhas razões de decidir.
O órgão licitante logrou demonstrar a necessidade de inclusão da cláusula restritiva em questão, visto que os gastos com deslocamento dos alunos, se utilizados hotéis localizados a distâncias superiores às exigidas no edital, gerariam ônus maior aos cofres da instituição. Inexistem, portanto, os pressupostos para adoção da medida acautelatória solicitada pelo representante.
Nada obstante, a Sec-MT verificou que realização da licitação acabou resultando preço menos vantajoso para a Administração do que se fosse obtê-lo diretamente junto ao mercado, mediante contratação direta, motivo pelo qual considerou a presente representação parcialmente procedente.
Contudo, levando em consideração a baixa materialidade dos valores tratados, tendo por fundamento o estabelecido no artigo 20 da Lei de Introdução às normas do Direito Brasileiro, incluído pela Lei 13.655/2018, a unidade técnica deste Tribunal entendeu que não haveria necessidade de tomar nenhuma providência de natureza cautelar para suspender o certame ou determinar eventuais medidas corretivas retroativas, pois tais providências onerariam injustificadamente a instituição.
Assim, com o objetivo de sanear a falha mencionada em futuras licitações, optou por propor recomendação à referida instituição, a qual também concordo, para que, em futuras contratações de objeto similar, avalie e levante a relação custo x benefício entre a contratação direta das diárias com a rede hoteleira que atende suas necessidades e a contratação mediante licitação de agências de viagens, considerando a taxa por ela cobrada pelo serviço prestado.
	Ante o exposto, VOTO por que este Tribunal adote a minuta de acórdão que trago à apreciação.
TCU, Sala das Sessões Ministro Luciano Brandão Alves de Souza, em 15 de maio de 2019.
Ministro JOÃO AUGUSTO RIBEIRO NARDES 
Relator